【裁判字號】    90,聲再,207
【裁判日期】    901231
【裁判案由】    聲請再審
【裁判全文】
臺灣高等法院高雄分院刑事裁定    九十年度聲再字第二七號
    再審聲請人
    即受判決人  甲○○
    選任辯護人  陳彥希  律師
                葉玉卿  律師
右列聲請人因偽造文書等案件，對於本院九十年度上訴字第一三九五號中華民國九十
年十月三十一日確定判決（台灣高雄地方法院九十年度自字第六三號），聲請再審，
本院裁定如左：
    主  文
再審之聲請駁回。
    理  由
一、聲請意旨略稱：
  (一)再審聲請人承辦存款開戶等手續，常遇開戶申請人就有關個人基本資料等事項漏
    未填載，對於此等漏填情形，如皆要求開戶申請人再次來行補填，實耗時費力，
    亦非開戶申請人所願配合。操作實務上，如承辦人員可經由相關文件（如身份證
    影本）或透過電話查詢方式，可查證其缺漏之基本資料時，承辦人員亦可代開戶
    申請人填入所漏載之資料（但開戶時之簽名、蓋章等，則不可由承辦人員代為行
    之）。
  (二)本件自訴人乙○○印鑑卡背面上戶籍地址及通訊地址欄之聯絡電話，該二欄之電
    話號碼「０７—0000000」於聲請人收受該等開戶資料皆已記載完全，應
    係同案被告王謝慧蓉於偽造自訴人等之開戶資料時所填寫，然自訴人丙○○印鑑
    卡背面基本資料欄上之聯絡電話卻空白漏未填載。因此聲請人乃先電尋乙○○，
    該通電話由家屬所接聽，其除向聲請人說明乙○○不在家外，並告知聲請人另一
    聯絡丙○○之電話（即０７—0000000），聲請人於是自行在丙○○印鑑
    卡背面之基本資料欄上代為填入「0000000」及「0000000」共計
    十四字之阿拉伯數字。上開十四字之阿拉伯數字之筆跡，除明顯與陳淑真印鑑卡
    上之「０７—0000000」之筆跡不同外，並經第一審法院當庭命聲請人書
    寫阿拉伯數字比對，發現再審聲請與丙○○印鑑卡背面上之聯絡電話「0000
    000」及「0000000」之筆跡相同，可證丙○○印鑑卡背面上之聯絡電
    話（「0000000」及「0000000」）確實為聲請人所代為填入。如
    聲請人未曾去電給乙○○，則再審聲請人斷無可能自行得知丙○○之另一真實聯
    絡電話號碼。
  (三)由上可知，再審聲請人確曾於承辦存款開戶手續當時，電詢乙○○以查證其開戶
    資料之虛實，並因此將所得知之資料代為填入丙○○之基本資料欄中。聲請人或
    因業務繁忙疏未再次電詢查證，而依憑著曾經電詢乙○○因此取得另一聯絡電話
    號碼之印象，誤以為已經查證無誤（按聲請人每日處理之開戶申請及其他之存戶
    往來事宜繁多，且不時有其他客戶臨櫃申辦或詢問相關業務，致聲請人正在處理
    之業務或查證事項常必須中斷，甚或須間隔數小時後才能接續處理，尤其是在處
    理類似國泰人壽保戶專案之大量開戶申請案件時，常必須在同一時段時間內與數
    十位之保戶聯絡，衡諸情理，聲請人之上述誤認，極有可能發生），遂在乙○○
    、丙○○二人之印鑑卡「核對證照親簽」欄上蓋上職章。聲請人並非「明知」自
    訴人丙○○、乙○○二人之印鑑卡等文件非由其二人所親簽，係因「過失」誤以
    查證無誤而核對蓋章。
  (四)按行為非出於故意或過失者，不罰。過失行為之處罰，已有特別規定者為限，又
    刑法第二百十五條之業務上文書登載不實罪並無處罰過失之特別規定，且該條文
    以行為人「明知為不實事項」為犯罪之構成要件，至於「間接故意」與「有認識
    之過失」情形則不在處罰之列。而聲請人並非「明知」丙○○、乙○○之開戶資
    料，係被同案被告王謝慧蓉偽造而來，此除可從聲請人之上開曾打電話查詢及代
    為填入電話號碼之行為可證外，參諸同案被告王謝慧蓉於第一審之證詞「我承認
    自訴人自訴之事實，本案與其他同案被告無關，本案都是由我主導的，自訴人知
    道本事，也是我告訴他的」等語，更可證明聲請人之無辜。聲請人因信賴匯通銀
    行與國泰人壽公司間之關係企業合作關係，信賴關係企業員工業務上應屬誠信無
    欺，加以業務繁忙，致疏忽未徹底查證印鑑卡等開戶資料是否為自訴人等二人所
    親簽，為本案錯開帳戶之原因。聲請人縱有「過失」而將不實之事項登載於職掌
    之文書，然絕非屬「明知」為不實之事項而登載於業務上作成之文書。
  (五)原確定判決就「再審聲請人曾去電給乙○○，並因而得知丙○○之另一電話，且
    代為填入丙○○之基本資料欄中」之重要事實及證據，既未調查復未審酌，已有
    刑事訴訟法第四百二十一條所定，就足以影響於判決之重要證據漏未審酌之情事
    存在。又此等重要事證乃足以證明聲請人並非明知丙○○及乙○○之開戶資料非
    其所親簽，如原確定判決加以調查（如查詢自訴人家中平日白天有無幼童可接電
    話），即可知聲請人之「過失」行為，並不該當於刑法第二百十五條所定「明知
    」為不實事項之主觀構成要件。
  (六)綜上所陳，原確定判決既有足生影響於判決之重要證據漏未審酌之違背法令，爰
    依刑事訴訟法第四百二十一條、第四百二十二條之規定，為聲請人之利益聲請再
    審。
二、按刑法第二百十五條之業務上登載不實文書罪，係以從事業務之人，明知為不實
    之事項，而登載於其業務上作成之文書，足以生損害於公眾或他人者為要件。又
    按刑事訴訟法第四百二十一條規定，不得上訴於第三審法院之案件，其經第二審
    法院確定之有罪判決，如就足生影響於判決之重要證據漏未審酌，得聲請再審。
    係指第二審判決前已提出之證據，未予審酌而言，且所謂「重要證據」，必須該
    證據已足認受有罪判決之人，應受無罪、免訴、免刑或輕於原判決所認罪名之判
    決，而為聲請再審之理由者，亦以該項證據之本身形式上觀察，毋須經調查程序
    ，顯然可認為足以動搖原確定之判決者而言（最高法院五十二年度台抗字第四五
    號裁定意旨足佐）。
三、經查本件聲請人係匯通銀行存款開戶經辦人員，依聲請人所陳其須以親訪或電話
    查詢之方式查驗存戶之身分，方符合開戶流程（見原確定判決理由欄甲、貳、一
    、），是聲請人須已對客戶即自訴人丙○○、乙○○「本人」依上述開戶流程，
    核對證照等基本資料無誤，並由丙○○、乙○○親自簽名，方得在其業務上所職
    掌之「核對證照親簽」欄中蓋章。然依聲請人所提出之上開聲請再審證據觀之，
    縱認聲請人確曾去電乙○○家中而由其家屬告知丙○○之聯絡電話一節，惟聲請
    人既未曾以電話向乙○○、丙○○「本人」查詢開戶事宜，竟於「核對證照親簽
    」欄中蓋章，表示已查驗無誤，則聲請人行為即已符合「明知為不實事項，而登
    載於業務上作成之文書」之要件，應屬無疑，與其是否知悉該客戶即自訴人等人
    之開戶資料係屬偽造一事，尚屬無涉，又原確定判決縱然對於「聲請人曾去電給
    乙○○家中，並因而由其家屬告知丙○○之另一電話，且代為填入丙○○之基本
    資料欄中」之事項加以調查，仍無法變更聲請人確未電洽乙○○、丙○○「本人
    」之事實，是原確定判決雖未將前開證據捨棄未用之理由加以敘明，惟該證據於
    本件確定判決中，尚難足認受有罪判決之聲請人，應受無罪之判決，且就該項證
    據之本身形式上觀察，亦非顯然可認為足以動搖原確定之判決，揆諸前開說明，
    自不得憑為聲請再審之理由。至於聲請意旨另以聲請人因業務繁忙，誤以為該二
    名客戶已經查證無誤，方於「核對證照親簽」欄中蓋章，其應屬過失行為云云，
    惟聲請人所提之相關證據，均無法佐認其確有「誤認已查證無誤」之情形，併予
    敘明。
四、綜上所述，本件聲請應認為無再審理由，爰依刑事訴訟法第四百三十四條第一項
    ，裁定如主文。
中    華    民    國     九十       年      十二      月     三十一   日
                              臺灣高等法院高雄分院刑事第六庭
                                  審判長法官  王憲義
                                        法官  謝靜雯
                                        法官  張意聰
右正本證明與原本無異。
不得抗告。
                                      書記官  王婉蓉
中    華    民    國     九十一     年       一       月       三     日
                                                                      Ｄ


司法院資訊處製作；財團法人民間司法改革基金會備份。
